---
title: "Tugas Penanganan Kondisi Tak Standar dan Transformasi"
author: "Sintong M.N Purba - G1401221077"
date: "2024-03-05"
output:
  pdf_document: default
  html_document: default
---

# Pembentukan Model Awal
## Pembacaan Data
Data yang diberikan berisi 2 peubah X dan Y yang terdiri atas 15 amatan. Data terlebih dahulu dimasukkan kedalam excel kemudian dibaca menggunakan R.
```{r}
library(readxl)
data_model <- read_excel("C:/Users/Poerba/Documents/Data_Anreg.xlsx")
X=data_model$X
Y=data_model$Y
data_model= data.frame(X,Y)
data_model
```
## Model Awal
Dibentuk model menggunakan fungsi lm sehingga didapatkan parameter $\hat\beta_0$ atau intersep dan $\hat\beta_1$ atau slope dari garis regresi
```{r}
model=lm(formula = Y~X, data=data_model)
summary(model)
```

Model yang didapatkan adalah
$$
\hat Y=46.46041-0.75251X
$$
Didapatkan juga nilai Adjusted R-squared:  0.8768

## Scatterplot
```{r}
plot(X,Y)
```

Pada scatter plot antara X dan Y dapat dilihat bahwa data tidak mengikuti garis linear, melainkan sedikit melengkung dimana pada model didapatkan bahwa $\hat\beta_1$ < 0, sehingga perlu transformasi dengan memperkecil variabel Y maupun variabel X.


# Pengujian Asumsi
## Pengujian nilai harapan erorr = 0
```{r}
plot(model,1) 
t.test(model$residuals,mu = 0,conf.level = 0.95)
```


Karena nilai p-value> 0.05 maka asumsi $E[e]=0$ terpenuhi

## Pengujian Homoscedasticity
Uji ini memiliki hipotesis sebagai berikut,

$H0:var[ϵ]=σ^2I$  (ragam homogen)
 
$H1:var[ϵ]≠σ^2I$ (ragam tidak homogen)
 
```{r}
library(lmtest)
bptest(model)
```
Karena nilai p-value > 0.05 maka tak tolak H0, artinya tidak cukup bukti untuk menyatakan bahwa ragam sisaan tidak homogen atau asumsi Homoscedasticity terpenuhi

## Pengujian Autokorelasi Sisaan 
Autokorelasi sisaan dideteksi mengggunakan uji Durbin-Watson dengan hipotesis :

$H0:E[ϵ_i,ϵ_j]=0$  (Tidak ada Autokorelasi)
 
$H1:E[ϵ_i,ϵ_j]≠)0$ (Ada Autokorelasi)
```{r}
(uji_autokol <- dwtest(model,
                                 alternative="two.sided"))
ifelse(uji_autokol$p < 0.05, "Ada Autokorelasi", "Tidak Ada Autokorelasi")
```

Dapat dilihat bahwa p-value< 0.05 sehingga tolak H0 yang mengindikasikan terdapat autokorelasi dalam sisaan

## Uji Normal

```{r}
library(nortest)
sisaan_model <- resid(model)
(norm_model <- lillie.test(sisaan_model))
```


Pada uji Lilliefors (Kolmogorov-Smirnov) saat p-value> 0.05 maka sisaan akan menyebar normal, sehingga asumsi ini terpenuhi.

# Transformasi

Transformasi yang digunakan adalah memperkecil nilai Y dengan menjadikannya $\sqrt Y$ sehingga dibentuk model linearnya menggunakan fungsi lm

```{r}
Model_Trans = lm(formula = Y~sqrt(X), data = data_model)
summary(Model_Trans)
plot(sqrt(X),Y)
```

Model yang dihasilkan melalui transformasi adalah
$$
\hat Y=63.2250-7.7481\sqrt X
$$
Dari model didapatkan nilai Adjusted R-Squared = 0.9622  yang lebih baik dibandingkan sebelum transformasi sehingga model lebih baik dalam menjelaskan keragaman dari peubah Y. dari plot antara $\sqrt X$ juga terlihat data sudah linear tidakn membentuk pola melengkung seperti sebelumnya.

```{r}
plot(Model_Trans,1:2) 
```


Sisaan di sekitar 0 → Nilai harapan galat sama dengan nol

Lebar pita hampir sama untuk setiap nilai dugaan → ragam homogen

Pada QQplot juga terlihat data menyebar normal disekitar garis.

```{r}
library(lmtest)
bptest(Model_Trans)

(uji_autokol <- dwtest(Model_Trans,
                                 alternative="two.sided"))
ifelse(uji_autokol$p < 0.05, "Ada Autokorelasi", "Tidak Ada Autokorelasi")

```
Interpretasi :

$\beta_0$ = saat X bernilai 0 maka dugaan rataan dari nilai Y adalah sebesar 63.2250.


$\beta_1$ = Saat nilai akar X bertambah 1 satuan maka nilai dugaan dari rataan Y akan berkurang sebesar 7.7481.
